【裁判字號】    95,台上,4990
【裁判日期】    950908
【裁判案由】    違反毒品危害防制條例
【裁判全文】
最高法院刑事判決            九十五年度台上字第四九九０號
    上  訴  人  台灣高等法院花蓮分院檢察署檢察官
    上  訴  人
    即  被  告  甲○○
                        樓
                        （另案在台灣花蓮監獄執行中）
                丙○○
                        在押.
    被      告  乙○○
                        街86.
                        （另案在台灣花蓮監獄執行中）
上列上訴人等因被告等違反毒品危害防制條例案件，不服台灣高
等法院花蓮分院中華民國九十五年四月二十六日第二審更審判決
（九十四年度上重更(一)字第七七號，起訴案號：台灣台東地方法
院檢察署九十三年度偵字第一五一二號），提起上訴，本院判決
如下：
    主  文
原判決撤銷，發回台灣高等法院花蓮分院。
    理  由
本件原判決撤銷第一審關於上訴人即被告甲○○販賣第一級毒品
、被告乙○○幫助販賣第一級毒品及上訴人即被告丙○○部分之
科刑判決，改判認甲○○犯毒品危害防制條例第四條第一項之運
輸、販賣第一級毒品罪、（修正前）懲治走私條例第二條第二項
以私運管制物品進口為常業罪、同條例第三條第二項以銷售私運
管制物品進口為常業罪、洗錢防制法第九條第一項之洗錢罪及刑
法第二百十六條、第二百十條之行使偽造私文書罪；丙○○犯毒
品危害防制條例第四條第一項之運輸、販賣第一級毒品罪、（修
正前）懲治走私條例第二條第二項以私運管制物品進口為常業罪
、同條例第三條第二項以銷售私運管制物品進口為常業罪及洗錢
防制法第九條第一項之洗錢罪；乙○○犯毒品危害防制條例第四
條第一項之販賣第一級毒品罪，並依牽連犯、想像競合犯、連續
犯等關係，論甲○○、乙○○、丙○○（下稱被告等三人）以共
同連續販賣第一級毒品罪，甲○○、丙○○均處死刑，乙○○處
有期徒刑拾貳年併科罰金新台幣拾萬元；並均為相關從刑之宣告
，及諭知乙○○併科罰金部分如易服勞役之折算標準，固非無見
。
惟按：(一)、以幫助他人犯罪之意思而參與犯罪，必所參與者係犯
罪構成要件之行為，始得成立共同正犯；茍以幫助他人犯罪之意
思，而參與犯罪構成要件以外之行為者，則祇能論以幫助犯。又
販賣毒品罪係以基於營利之意圖，而販入或賣出毒品，為其構成
要件。依原判決認定之事實，被告乙○○係基於幫助其兄即被告
甲○○販賣第一級毒品海洛因之犯意，而多次開車載送海洛因至
宜蘭某處、彰化縣花壇鄉及台東縣三仙台、桃園、宜蘭、台中及
台北等地，由甲○○販賣海洛因予綽號「雞哥」者或其他不詳姓
名之人等情（見原判決第三、四頁，事實一之(二)、二之(二)）。倘
若不虛，因運送毒品至交易處所，與交付毒品予買受人，二者之
態樣有別，在法律上應受之評價自屬不同。被告乙○○運送毒品
，尚難視為係參與販賣毒品罪構成要件之賣出之行為。原判決認
被告乙○○雖以幫助販賣之犯意而參與，惟因運送第一級毒品即
係交付第一級毒品行為之一部，而論以販賣第一級毒品罪之共同
正犯（見原判決第十二頁第一至五行，理由二(二)之4.；第十四頁
，理由三之(六)），難謂適法。又被告乙○○運輸第一級毒品部分
，毒品危害防制條例第四條第一項定有處罰之明文，原判決未予
論罪，亦有判決不適用法則之違誤。(二)、有罪之判決，其宣示之
主文苟與所載之事實及理由不相一致，即屬判決理由矛盾之違背
法令。原判決於主文諭知被告等三人「販毒所得新台幣貳仟柒佰
柒拾柒萬元（其中含洗錢金額新台幣《以下除註明為美金者外，
均同》貳仟肆佰伍拾柒萬壹仟元）……均沒收之，其中販毒所得
洗錢之財物，如一部不能沒收時，以其財產抵償之。」等旨，係
認本件洗錢之金額為二千四百五十七萬一千元，且就上開販賣所
得扣除洗錢金額之餘額部分（即三百十九萬九千元），未為「不
能沒收時，以其財產抵償」之宣告。然查原判決於理由三之(八)內
則係說明：販賣第一級毒品所得二千七百七十七萬元，其中「現
金新台幣一千九百三十八萬九千二百三十三元、美金一萬四千八
百元既在扣案中，自不生全部不能沒收，應追徵其價值（額）或
以財產抵償之問題」云云（見原判決第十五頁第十二至十四行）
。是本件關於販賣第一級毒品所得財物之中，毋庸諭知「不能沒
收時，以其財產抵償」之數額，原判決顯有主文與理由不相一致
之違誤。又各該洗錢及扣案之現金，原判決於事實欄內並無與上
開數額相符之認定，理由欄內亦未說明其總額究係如何計算得出
，致其主文與事實、理由是否相互適合，尚屬無憑判斷，於法亦
有未合。(三)、沒收係附隨於主刑之從刑，必該沒收物品與其所宣
告之主刑具有關聯性，方能為沒收之諭知。經查：、本件關於
被告乙○○部分，依原判決認定之事實，其僅於共同被告即其兄
甲○○第一次與丙○○、綽號「阿相」之毒販共同走私海洛因進
口後，基於幫助甲○○販賣之犯意，將其中四塊海洛因載送至宜
蘭某處及彰化縣花壇鄉，由甲○○以每塊八十萬元之價格，販賣
予綽號「雞哥」之人；又於甲○○第二次與丙○○、綽號「阿相
」之毒販共同走私海洛因進口後，基於前揭幫助之概括犯意，先
後依甲○○之指示，將海洛因運至台東三仙台、桃園、宜蘭、台
中及台北等地，由甲○○以每條四十萬元之價格，共計販賣七十
條海洛因予不詳之特定多人牟利，尚餘之海洛因四十二條嗣經調
查人員查扣等情。如果無訛，則共同被告甲○○、丙○○第三次
共同私運進口，甫進入高雄港碼頭，即被查獲扣押之其餘海洛因
一百四十一塊部分，應與被告乙○○之犯行並無關聯。、被告
甲○○冒用「彭泉富」名義委託報關，於送貨單上偽造「彭泉富
」署押，表示已由彭泉富本人收受貨物之意後，交由不詳姓名卡
車司機收執部分，依原判決事實欄之記載及理由欄之論述，係由
被告甲○○一人單獨所為，被告丙○○、乙○○二人並未參與該
部分之犯罪。倘若不虛，則相關之偽造「彭泉富」署押，亦應與
丙○○、乙○○之犯罪無涉。乃原判決主文欄就上開海洛因一百
四十一塊部分，併於乙○○罪刑項下；就偽造「彭泉富」署押三
枚部分，併於丙○○、乙○○罪刑項下諭知沒收，均有可議。(四)
、「查獲之第一、二級毒品及專供製造或施用第一、二級毒品之
器具，不問屬於犯人與否，均沒收銷燬之。」「但合於醫藥、研
究或訓練之用者，得不予銷燬。」毒品危害防制條例第十八條第
一項前段、但書規定甚明。是經查獲之上開毒品及器具，如合於
醫藥、研究或訓練之用者，依前揭規定仍應諭知沒收，僅得不予
銷燬。本件經查扣之海洛因，其中十公克業經法務部於九十三年
九月十日，以法檢決字第０九三００三七一五一號函，核准該部
調查局領用供研究之用（見偵查卷(四)第二十六頁），原判決就該
部分之第一級毒品未為銷燬之諭知，雖屬正當；然其並未說明上
開十公克之海洛因是否業經用罄而不存在，或有其他不能沒收之
事由，而未依法併予宣告沒收（見原判決第十五頁第二至六行）
，即有判決適用法則不當之違背法令。以上或為檢察官及被告甲
○○、丙○○上訴意旨所指摘，或為本院得依職權調查之事項，
應認原判決仍有撤銷發回之原因。末按刑法已修正刪除連續犯、
牽連犯之規定；懲治走私條例亦已修正刪除常業犯之規定，案經
發回，宜併注意及之。
據上論結，應依刑事訴訟法第三百九十七條、第四百零一條，判
決如主文。
中    華    民    國  九十五  年    九    月    八    日
                      最高法院刑事第六庭
                          審判長法官  林  增  福
                                法官  邵  燕  玲
                                法官  張  清  埤
                                法官  陳  世  雄
                                法官  陳  朱  貴
      本件正本證明與原本無異
                                      書  記  官
中    華    民    國  九十五  年    九    月   十二   日
                                                      J


司法院資訊處製作；財團法人民間司法改革基金會備份。
